【裁判字號】    89,訴,209
【裁判日期】    900718
【裁判案由】    分割共有物
【裁判全文】
臺灣屏東地方法院民事判決    八十九年度訴字第二○九號
    原        告  己○○
                  卯○○
                  辰○○
                  癸○○
                  辛○○
                  戊○
                  庚○
                  壬○○
    被        告  丑○○
                  子○○
                  甲○○○
                  寅○○
                  陳玉嫻
                  丙○○
    訴 訟代理 人  乙○○
右當事人間請求分割共有物事件，本院判決如左：
    主      文
兩造共有坐落屏東縣枋寮鄉○○段一六○地號、地目建、面積零點零貳肆柒貳柒公頃
土地，及坐落同段一六九地號、地目建、面積零點零貳貳玖玖捌公頃土地，以及坐落
同段一七一地號、地目建、面積零點壹零參零玖玖公頃土地，依下列方法分割：如附
圖所示編號（Ａ）部分面積零點零貳壹陸參肆公頃及（Ｅ）部分面積零點零零零伍貳
貳公頃，以及（Ｉ）部分面積零點零壹零陸零肆公頃分歸原告卯○○及辰○○，按其
應有部分原告卯○○及辰○○各二分之一保持共有；編號（Ｂ）部分面積零點零貳壹
陸參壹公頃及（Ｆ）部分面積零點零零伍伍肆柒公頃，以及（Ｊ）部分面積零點零零
伍伍柒玖公頃分歸原告己○○所有；編號（Ｃ）部分面積零點零肆參貳陸貳公頃及（
Ｇ）部分面積零點零壹伍肆陸肆公頃，以及（Ｋ）部分面積零點零零陸柒捌柒公頃分
歸被告丑○○、子○○、甲○○○、寅○○、丁○○、丙○○及乙○○，按其應有部
分被告丑○○、子○○、甲○○○、寅○○及丁○○各一六分之二，及被告丙○○與
乙○○各一六分之三保持共有；編號（Ｄ）部分面積零點零壹陸伍柒貳公頃及（Ｈ）
部分面積零點零零壹肆陸陸公頃，以及（Ｌ）部分面積零點零零壹柒伍柒公頃分歸兩
造按其原應有部分比例保持共有。
訴訟費用由原告己○○負擔四分之一，原告卯○○及辰○○各負擔二四分之三，被告
丙○○及乙○○各負擔三二分之三，被告丑○○、子○○、甲○○○、丁○○、寅○○各負擔一六分之一。
     事      實
甲、原告方面：
一、聲明：求為判決兩造共有如主文第一項所示土地准予裁判分割。
二、陳述：
（一）緣坐落屏東縣枋寮鄉○○段一六○地號、地目建、面積○．○二四七二七公頃
      ，及坐落同段一六九地號、地目建、面積○．○二二九九八公頃土地，以及坐
      落同段一七一地號、地目建、面積○．一○三○九九公頃等三筆土地為兩造所
      共有，兩造就此三筆土地之所有權應有部分均為原告己○○四分之一，原告卯
      ○○及辰○○各二四分之三，被告丙○○及乙○○各三二分之三，被告丑○○
      、子○○、甲○○○、丁○○、寅○○各一六分之一。原告迭次催促被告協議
      分割，惟被告均置之不理，致兩造無法就分割方法達成協議，而系爭土地既無
      不能分割之情形，且兩造亦無不得分割之約定，爰依法訴請分割系爭土地，又
      其中系爭一六○及一六九地號二筆土地相鄰，且各共有人及其應有部分均相同
      ，並請求將此二筆土地合併分割。
（二）被告丑○○、子○○、甲○○○、寅○○之父，即被告丁○○、丙○○及乙○○之祖父陳謙遜在系爭一七一地號土地西南側即如附圖所示編號（Ｃ）部分內
      建造加強磚造二層樓房屋，而該屋現為被告丙○○及乙○○居住中，且系爭一
      七一地號土地南側相鄰之同段一六八及一九八地號二筆土地乃被告與訴外人共
      有之土地，並被告乙○○在系爭一六○及一九六地號土地南側栽種椰子樹等植
      物，將如附圖所示編號（Ｃ）部分割歸被告所有，將有利被告所有土地之整體
      規劃使用。又系爭一七一地號土地北側相鄰同段一五七地號土地為原告卯○○
      及辰○○與訴外人共有之土地，將如附圖所示編號（Ａ）、（Ｅ）及（Ｉ）部
      分割歸原告卯○○及辰○○所有，將有利其土地之整體規劃使用，而原告己○○願分得如附圖所示編號（Ｂ）、（Ｆ）及（Ｊ）部分。原告辰○○願就其分
      得土地與原告卯○○按原其應部分比例保持共有。
三、證據：提出土地登記謄本六件、地籍圖謄一件、都市土地分區使用證明書二件、
    戶籍謄本九件為證，並聲請履勘現場及地政機關測量。
乙、被告方面：
一、被告寅○○、丁○○、丙○○及乙○○部分：
（一）聲明：求為判決駁回原告之訴。
（二）陳述：
    1.被告願就其分得部分保持共有，但不同意原告就系爭一七一地號土地所提分割
      方案，因被告丑○○、子○○、甲○○○及寅○○之祖父，亦即被告丁○○、
      丙○○與乙○○之曾祖父陳奇所遺留鬮約書已載明：坐落系爭一七一地號土地
      上公廳，其北邊歸原告之祖父陳富所有，而其南邊歸陳奇所有，而其中曬穀埕
      則二人各得其半等語。當時陳奇乃先將同段一五七地號土地贈與陳富後，再與
      陳富訂立此鬮約書，而雙方既約定坐落系爭一七一地號土地上曬穀埕，依其中
      心點線雙方各得其半，且雙方已依約各在分得土地上興建房屋，迄今已相傳四
      代，則被告就系爭一七一地號土地應分得土地面積與原告二人應分得部分的比
      例應為二比一，即被告應分得土地面積應達該土地面積之三分之二。
    2.坐落系爭土地上公廳係建造迄今已逾八十年之磚造蓋瓦房屋，其房屋稅皆由陳
      奇其及其後代子孫繳納，且現經屏東縣枋寮鄉公所民政課將之稱為古蹟並拍照
      廣為宣傳。
（三）證據：提出水底寮古厝群簡介、房屋稅籍證明書、戶口名簿及鬮書簿等影本各
      一件，以及地籍圖一件與土地登記簿謄本三件為證。
二、被告丑○○、子○○、甲○○○部分：
    未於言詞辯論期日到庭，據其所提書狀之陳述及證據如左：
（一）陳述：
    1.不同意原告就系爭一七一地號土地所提分割方案，因被告丑○○、子○○、甲○○○及寅○○之祖父，即被告丁○○、丙○○與乙○○之曾祖父陳奇所遺留
      鬮書簿已載明：坐落系爭一七一地號土地上公廳，其北邊歸原告之祖父陳富所
      ，其南邊歸陳奇所有，而其中曬穀埕則二人各得其半等語。當時陳奇乃先將同
      段一五七地號土地贈與陳富後，再與陳富訂立此鬮書簿，雙方既約定坐落系爭
      一七一地號土地上曬穀埕，依中心點線雙方各得其半，且雙方依約各在分得土
      地上興建房屋，迄今已相傳四代，則被告就系爭一七一地號土地應分得土地面
      積與原告二人應分得部分的比例應為二比一，即被告應分得土地面積應達該土
      地面積之三分之二。
    2.坐落系爭土地上公廳係建造迄今已逾八十年之磚造蓋瓦房屋，其房屋稅皆由陳
      奇其及其後代子孫繳納，且現經屏東縣枋寮鄉公所民政課將之稱為古蹟並拍照
      廣為宣傳。
（二）證據：提出水底寮古厝群簡介、房屋稅籍證明書、戶口名簿及鬮書簿等影本各
      一件，以及地籍圖一件與土地登記簿謄本三件為證。
    理      由
一、被告丑○○、子○○、甲○○○經合法通知，均未於言詞辯論期日到場，核無民
    事訴訟法第三百八十六條各款所列情形，爰依原告己○○辰○○之聲請，准由其
    一造辯論而為判決。
二、經查坐落屏東縣枋寮鄉○○段一六○地號、地目建、面積○．○二四七二七公頃
    ，及坐落同段一六九地號、地目建、面積○．○二二九九八公頃土地，以及坐落
    同段一七一地號、地目建、面積○．一○三○九九公頃等三筆土地為兩造所共有
    ，兩造就此三筆土地之所有權應有部分均為原告己○○四分之一，原告卯○○及
    辰○○各二四分之三，被告丙○○及乙○○各三二分之三，被告丑○○、子○○
    、甲○○○、丁○○、寅○○各一六分之一，而系爭土地並無依物之使用方法不
    能分割之情形，且兩造對之亦無不得分割之約定，惟就分割方法無從達成協議之
    事實，業據原告提出與所述相符土地登記謄本及地籍圖等件為證，堪信為實在，
    從而，原告訴請裁判分割系爭土地，於法即無不合，應予准許。
三、查系爭一七一地號土地之西側及南側均面臨寬約四公尺巷道，其東側與道路預定
    地即同段一七○地號土地相鄰，而系爭一六○及一六九地號土地之南側均面臨寬
    約四公尺巷道，其西側與道路預定地即同段一五八、一五九及一七○地號土地相
    鄰，又被告乙○○在系爭一六○及一九六地號土地南面栽種椰子樹等植物，而被
    告丁○○、丙○○及乙○○之祖父陳謙遜在系爭一七一地號土地之西南面建造加
    強磚造二層樓房屋，占用面積為○．○一一三八二公頃，該屋現由被告丙○○及
    乙○○居住中，再者，系爭一七一地號土地之西側與北側具老舊磚造蓋瓦二層樓
    房屋等情，業經原告提出與所述相符都市土地分區使用證明書，並經本院至現場
    勘驗明確，以及囑託屏東縣枋寮地政事務所派員實施測量，有勘驗筆錄及土地複
    丈成果圖在卷可稽。就系爭土地之分割方法，本院審酌：
（一）系爭一七一地號土地之西側及南側與巷道相鄰部分，即如附圖所示編號（Ｄ）
      部分面積○．○一六五七二公頃，以及系爭一六九及一六○地號土地之南側與
      巷道相鄰部分，即如附圖所示編號（Ｈ）部分面積○．○○一四六六公頃及編
      號（Ｌ）部分面積○．○○一七五七公頃，乃經年供公眾通行而成為巷道之一
      部分等情，為兩造所不爭執，並經本院至現場勘驗明確，以及囑託屏東縣枋寮
      地政事務所派員實施測量，有勘驗筆錄及土地複丈成果圖在卷可稽，本院認為
      維持此部分土地之通行使用效能，仍由兩造依原應有部分比例保持共有為宜。
（二）原告主張系爭一六○及一六九地號二筆土地相鄰，且各共有人及其應有部分均
      相同，請求將此二筆土地合併分割乙節，被告對此既未為任何反對主張，且本
      院慮及此二筆土地之整體使用價值，以及避免兩造所分得土地過於細碎而無法
      為適宜使用等情，認原告之前揭主張，尚為可取。且原告辰○○表示願就其分
      得土地與原告卯○○按原其應部分比例保持共有，以及被告表示願就分得土地
      按其原應有部分比例繼續保持共有乙節，為避免渠等分得土地過於細碎而無法
      為適宜使用，渠等此等意見自應予尊重。又被告乙○○在系爭一六○及一六九
      地號土地南面栽種椰子樹等植物乙節已如前述，爰將如附圖所示編號（Ｅ）部
      分面積○．○○○五二二公頃，及（Ｉ）部分面積○．○一○六○四公頃分歸
      原告卯○○及辰○○，按其應有部分原告卯○○及辰○○各二分之一保持共有
      ；編號（Ｆ）部分面積○．○○五五四七公頃，及（Ｊ）部分面積○．○○五
      五七九公頃分歸原告己○○所有；編號（Ｇ）部分面積○．○一五四六四公頃
      ，及（Ｋ）部分面積○．○○六七八七公頃分歸被告丑○○、子○○、甲○○○、丁○○、寅○○、丙○○及乙○○，按其應有部分被告丑○○、子○○、
      甲○○○、丁○○及寅○○各一六分之二，以及被告丙○○與乙○○各一六分
      之三保持共有。
（三）被告丑○○、子○○、甲○○○及寅○○之父，亦即被告丁○○、丙○○及乙○○之祖父陳謙遜在系爭一七一地號土地之西南面建造加強磚造二層樓房屋，
      占用面積為○．○一一三八二公頃，而該屋現由被告丙○○及乙○○居住中乙
      節已如前述，又原告主張系爭一七一地號土地之南側相鄰同段一六八及一九八
      地號二筆土地乃被告與訴外人所共有，及系爭一七一地號土地之北側相鄰同段
      一五七地號土地乃原告卯○○及辰○○與訴外人所共有等情，業經原告提出土
      地登記謄本為證，堪信為真實，本院慮及社會經濟利益及兩造所有土地之整體
      規劃使用，爰將如附圖所示編號（Ａ）部分面積○．○二一六三四公頃分歸原
      告陳分歸原告卯○○及辰○○，按其應有部分原告卯○○及辰○○各二分之一
      保持共有；編號（Ｂ）部分面積○．○二一六三一公頃分歸原告己○○所有；
      編號（Ｃ）部分面積○．○四三二六二公頃分歸被告丑○○、子○○、甲○○○、丁○○、寅○○、丙○○及乙○○，按其應有部分被告丑○○、子○○、
      甲○○○、丁○○及寅○○各一六分之二，以及被告丙○○與乙○○各一六分
      之三保持共有。
（四）被告辯稱其就系爭一七一地號土地所應分得土地面積與原告二人之應分得部分
      的比例應為二比一，即被告應分得土地面積應達該土地面積之三分之二云云，
      惟查：依被告所提鬮書簿影本記載：水底寮四○一地號土地陳富分得二分之
      一。依被告所提土地登記簿謄本記載：系爭一七一地號土地在重測前地號係
      枋寮鄉○○○段四○一地號，於民國四十三、四年間登記為陳謙遜、陳駿享及
      陳水池共有，其應有部分係陳謙遜為二分之一，陳駿享及陳水池各為一二分之
      三。依原告所提戶籍謄本記載：陳謙遜為陳奇之子，陳駿享及陳水池為陳富
      之子。足認系爭一七一地號土地應有部分原由陳奇及陳富二人之子依約均分
      為二，此與上開鬮書簿影本記載內容相符，被告所辯前詞，尚難信為真實。又
      被告辯稱坐落系爭土地上公廳係建造迄今已逾八十年之磚造蓋瓦房屋，其房屋
      稅皆由陳奇其及其後代子孫繳納，現經屏東縣枋寮鄉公所民政課將之列為古蹟
      並拍照廣為宣傳云云縱與事實相符，充其量僅此等古老建物應否保留之問題，
      此尚與本件系爭土地之分割方法無涉。
據上論結，本件原告之訴為有理由，並依民事訴訟法第三百八十五條第一項前段、第
七十八條、第八十一條第二款、第八十五條第一項後段，判決如主文。
中      華      民      國    九十    年      七      月       十八     日
                                    臺灣屏東地方法院民事第二庭
~B法      官  賴秀雯
右為正本係照原本作成。
如不服本判決，應於送達後廿日內，向本院提出上訴狀。
~B法院書記官  滕一珍
中      華      民      國    九十    年       七     月       十八     日


司法院資訊處製作；財團法人民間司法改革基金會備份。
